臺灣高雄地方法院民事判決
                                       110年度建字第38號
原      告  蘇連財  住○○市○○區○○路00號
被      告  吳富稼

上列當事人間請求損害賠償事件，本院於民國111年9月21日言詞
辯論終結，判決如下：
    主      文
被告應給付原告新臺幣90萬9,010元。
原告其餘之訴駁回。
訴訟費用由被告負擔3分之1，餘由原告負擔。
    事實及理由
一、原告主張：原告於民國109年10月間經法院拍賣取得之門牌
    號碼高雄市○○區○○街00號房屋（下稱系爭房屋）委由被告承
    作系爭房屋之整修及套房衛浴含配備隔間工作（下稱系爭工
    程），兩造並簽立契約（下稱系爭契約），約定總工程款為
    新臺幣（下同）250 萬元，工期自民國110 年1 月12日至11
    0 年4 月30日完工。原告已給付238萬元予被告，詎被告拖
    延工期，於施工未達全數工程半數時，即於110年5月15日藉
    口拒絕施工，將建材自系爭房屋處搬離。原告因被告施工多
    有瑕疵，亦有未完工，且拒絕施工，致原告另找人修補並受
    有共300萬元之損害（損害之項目、金額詳如附表所示）。
    為此，被告應依承攬關係賠償瑕疵修補費用，並將未履行之
    契約價金予以返還，爰依法提起本件訴訟，並聲明：被告應
    給付原告300萬元。
二、被告則以：系爭工程之內容僅有10間套房之隔間、修繕及水
    電配管（下稱套房修繕），並非整棟房屋之修繕，亦不包含
    10間套房內傢俱、電器。原告固有支付工程款238 萬元予被
    告，然被告已完成系爭工程80％，原告又追加套房修繕以外
    之房屋修修繕工程，被告因此支出工資、材料費已達304萬3
    ,000元，扣除原告已給付之費用，為原告代墊費用達66萬3,
    000元。惟原告拒絕支付上開代墊款，亦拒絕承認套房修繕
    以外之工程為追加工程，拒不支付其他工程款，被告因而拒
    絕繼續施工。系爭房屋位處20米寬之大馬路旁，總坪數高達
    96坪，僅以250 萬元代價要求整棟房屋之修繕及10間套房隔
    間作業顯不可能，原告另請他人施作之工程被告並無義務承
    擔等語。並聲明：原告之訴駁回。
三、得心證之理由
㈠、系爭契約之系爭工作內容（不包含追加工程）
　　原告委由被告承作系爭工程，兩造並簽立系爭契約，約定總
    工程款250萬；另原告追加頂樓鐵皮工程、1樓廁所修改，為
    兩造所不爭執。原告主張系爭工程之內容包含10間套房修繕
    外，另涵蓋外牆換新、右側牆面防水、1樓地磚、廚房隔間
    等整棟系爭房屋修繕工程，惟被告所否認，並辯稱僅有10間
    套房修繕，且並不包含電器、傢俱等語，經查：
１、證人譚心宜證稱：兩造簽合約當天我有到現場幫忙看合約，
    當天我們到現場時，被告已經擬好套房費用第1至12項（即
    卷一第21頁，下稱條款１），至於其餘13至22項是現場討論
    後才寫上去的，當時我一直聽到被告講是一間25萬元，當時
    被告說全部就是250萬元，並沒有講到額外增加的部分要另
    外計價等語（卷一第285頁）；惟由原告所提出之所有簽約
    資料觀之（卷一第21至25頁），均係以套房費用估價，以原
    告共需施作10間套房觀之，每間套房25萬元計，亦剛好與總
    工程款250萬元相符，是系爭契約所談論簽立之系爭工程，
    應僅有整修系爭房屋為10間套房。
２、又由原告所提出之另份簽約報價內容（卷一第23頁，下稱條
    款2），所列每間套房報價為25萬元，並列明每樓施作套房
    數量、總價，合計為250萬元，與系爭契約簽約總價相符，
    堪認條款2方為簽約之項目，而由條款2所列施工工項雖除10
    間套房修繕外，另列有一樓地磚、油漆、整棟外牆換新、右
    側牆面防水，然估價金額僅有套房費用，實難認一樓地磚、
    油漆、整棟外牆換新、右側牆面防水亦包含在250萬元之工
    程內容內。至條款１雖經兩造簽名，但其內容並未能看出總
    工程款之計算，其內容較似施工項目確定後所討論用料或定
    作人要求，另與條款2工項相互核對結果，條款1應係就條款
    2內容之補充甚明。基此，系爭工程應得認定僅包含10間套
    房之修繕工程。
３、次查，套房修繕工程內容為何，由條款1、2上僅列有電器、
    傢俱、天花板、電燈、地磚、油漆、浴室裝修之費用，惟原
    告為將系爭房屋原有格局（1樓1間套房、1間公共廁所；2樓
    1間套房、2雅房、1間廁所；3樓無隔間、1間廁所），變更
    為1樓間2套房、1間公共廁所、2樓間4套房、3樓4間套房出
    租而發包工程，此為兩造所不爭執（卷三第58頁、134頁）
    。修繕10間套房必須重新裝設牽拉水電、糞管、泥作隔間、
    安裝窗戶等等，僅有上開所列之內容自無法完成，此為顯而
    易見，被告為專業承包人員自應知悉，是上開工項應僅被告
    用以估算費用所草列之項目，實際工程應係以完成10間套房
    修繕並得供他人使用（含水電、浴廁、傢俱、電器）之全部
    工程。被告雖抗辯條款1、2上所列傢俱、電器部分，僅係因
    原告無經驗，提供原告參考云云，惟豈有其所列傢俱、電器
    加計其他套房修繕全部項目金額剛好為25萬元，與兩造約定
    裝修套房金額相符？且於修繕之過程中，被告自承已購置屬
    電器之熱水器安裝（卷二第253頁），足見條款1、2所列之
    傢俱、電器應為兩造所約定之套房修繕內容無訛。
㈡、按工作有瑕疵者，定作人得定相當期限，請求承攬人修補之
    。承攬人不於前項期限內修補者，定作人得自行修補，並得
    向承攬人請求償還修補必要之費用；按工作進行中，因承攬
    人之過失，顯可預見工作有瑕疵或有其他違反契約之情事者
    ，定作人得定相當期限，請求承攬人改善其工作或依約履行
    。承攬人不於前項期限內，依照改善或履行者，定作人得使
    第三人改善或繼續其工作，其危險及費用，均由承攬人負擔
    ，民法第493條、第497條定有明文。經查：
１、被告於110年5月15日即停工，經原告催告被告進場施工受拒
    絕，此經兩造陳述在卷（卷二第24、25頁，卷三第134頁）
    ，並有存證信函在卷可佐（卷一第17至19頁），原告復於11
    1年5月19日起訴，此有本院收文章可佐，被告於訴訟中仍明
    確表示拒絕施工之意（卷一第47、卷二第25頁）。原告所為
    催告雖未定有期限，惟定期催告係給予被告受通知後緩衝之
    餘地，被告於原告催告後，經相當期限均拒絕施工，基於誠
    實信用原則，應認原告得依前開規定使第三人改善或繼續其
    工作，並請求被告負擔。
２、被告雖抗辯因系爭工程及追加工程已支出工程款304萬3,000
    元，為原告代墊款項達66萬3,000元，原告拒絕支付代墊款
    方為停工，並列出其工程支出（卷二第227、229、231頁）
    云云。查：
⑴、原告就系爭工程業已給付被告工程款200萬元，另給付38萬元
    為作為追加1樓公共浴廁修改、頂樓搭建鐵皮工程等費用，
    此為兩造所不爭執（卷二第23頁）。依系爭契約兩造所約定
    之付款方式為：開工款「10萬元」、第2期款「紅磚進場之
    後支付35萬元」、第3期款「紅磚完成之後支付50萬元」、
    第4期款「水電10個電錶安裝完成支付50萬元」、第5期款「
    地磚完成55萬元」、第6期款「衛浴設備安裝完成支付20萬
    元」、完工款「30萬元」（卷一第25頁），原告除追加工程
    款38萬元外，其餘200萬元分別於簽約時給付10萬元，嗣後
    分別於110年1月19日匯款35萬元、110年1月28日匯款50萬元
    、110年2月8日匯款55萬元、110年3月17日匯款55萬元，對
    照系爭契約，原告業已給付至第5期款，需待衛浴設備安裝
    完成後，始需再依系爭契約給付工程款，然被告並未就全部
    衛浴完成安裝，此為被告所不否認（卷三第38頁，被告自稱
    完成3間廁所，但應完成10間廁所），是原告尚無再依系爭
    契約給付工程款之必要。
⑵、次就追加工程部分，兩造於系爭契約所約定之工程項目為完
    成10間套房修繕並得供他人使用之工程，依被告所提出其工
    程支出（卷二第227至231頁），僅有「透天門面貼白色板岩
    、柱子貼黑色山形磚」、「拆除頂樓太陽能板」、「鷹架架
    設」、「側邊水溝鋪平」、「1樓公共廁所修繕」，不屬10
    間套房修繕範圍。關於「透天門面貼白色板岩、柱子貼黑色
    山形磚」、「鷹架架設」，業據被告提出施工照片可證（卷
    二第43頁），惟就此部分施作費用並無可證，依證人即裕陽
    工程公司負責人證稱外牆施作（含鷹架）大約9萬元（卷三
    第64頁），再加計工程利潤，此部分金額以11萬元計算為合
    理（一般工程利潤約15至20％間）。次「拆除頂樓太陽能板
    」，原告雖未能提出支出證明，然參考原告所請求之附表編
    號1③泥作施工之拆除費用即達5萬元，則被告抗辯此拆除費
    用為6萬元，亦為合理。又原告自承被告有施作「側邊水溝
    鋪平」（卷二第193頁），而被告雖未能提出施工價額之證
    明，但其所稱施工金額2萬元尚稱合理，應堪採認。末就「1
    樓廁所整修部分」金額，兩造均不爭執原告業已給付工程款
    38萬元（包含1樓廁所整修、頂樓鐵皮屋共38萬元），則就1
    樓廁所整修之約定金額為若干，原告主張為8萬元，其餘為
    鐵皮屋興建費用；被告則辯稱為11萬元，其餘部分為鐵皮屋
    、右側外牆防水費用。本院審酌依系爭契約所約定浴廁裝修
    費用為12萬元以觀（卷一第23頁），應以被告所述以11萬元
    計算較為合理。基此，就追加部分報酬應為30萬元（11萬元
    ＋6萬元＋2萬元＋11萬元＝30萬元），原告除系爭契約之報酬外
    ，另給付追加工程款38萬元予被告，被告予以扣抵並無不足
    之情形，是被告以原告拒絕支付代墊款為由拒絕停工，並無
    理由。
㈢、就原告請求被告負擔第三人繼續工作及修補之費用及損害賠
    償（詳如附表所示），分論述如下：
１、附表編號1①、⑨、⑩，編號2⑦部分，並非系爭工程之工作範圍
    內，原告此部分請求，不應准許。
２、附表編號1②、⑥、⑦、⑧、⑪之部分共計465,500元（35萬元＋3萬
    元＋6萬＋1萬7,500元＋8,000元＝46萬5,500元），業據原告提
    出裕陽工程承攬合約書、報價單為證（卷二第169至177頁）
    ，並經證人即施工人員李瑞昇證稱：（附表編號1②）35萬元
    是衛浴設備全套含安裝、全部房間電燈及電線線路弄通、開
    關及插座做好，不含網路線。被告有將基本外部電源，大電
    做到1 樓，也有將主要電源送到每個樓層、每個房間的分錶
    做好，每個分錶的主電送到每個房間的電路箱也有做，繼電
    器也有放在裡面，但找不到電路箱的外蓋，從計算電費的電
    錶有拉一組線路到電錶箱，但房間只有主要電源，裡面的線
    路沒有接通，開關、插座都沒有做，房間裡面只有一個臨時
    電燈，配管也沒有以標準作法施作，標準作法是要打牆埋配
    管，但房間裡面都是舊的管路套輕鋼架，沒有做標準規劃，
    所以我從電錶箱開始配做開關插座，房間做對切、基本使用
    的插座、電燈迴路、廁所迴路，都以標準安全作法施作好，
    開關及插座都鎖好。（附表1編號⑦部分）網路線的配法不能
    用連通，要用直通的，網路共10個通道，但網路能直接通達
    的只有4、5間，套房電視線、網路線、電話線因為只有配一
    條管，裡面塞這三種線根本都拉不動、到達不了房間，或是
    配線出來的位置不對，都沒有對應套房的空間去規劃。（附
    表1編號⑧）另外電箱外蓋更新部分，是因為我去的時候，現
    場有點凌亂，我找不到電箱外蓋，施作完畢之後電箱要加上
    外蓋比較美觀。（附表編號1②、⑥、⑪）關於衛浴及衛浴修改
    部分，我去的時候有熱水器、11套衛浴設備中只有做好1套
    半（共安裝2 間衛浴，1樓最後一間有安裝完整一整套，另
    一間只有安裝馬桶、洗臉盆，但沒有淋浴龍頭、毛巾架、鏡
    台等其他設備，所以算半套），衛浴設備原本是安裝馬桶、
    洗臉盆、淋浴沖水、毛巾架、置物架、鏡台，就是基本的衛
    浴設備安裝，但後來發現每一間都要修改，淋浴龍頭都從不
    到膝蓋高度改到正常高度，馬桶配置位置原本都導致無法開
    門，主要是馬桶位置距離牆壁太遠、距離門太近，10間廁所
    中有6 、7 間無法開門，馬桶和洗臉盆也都太接近，事後也
    都改掉、重做泥作修改，校正回正常的尺寸，廁所電燈一些
    線路也拉得亂七八糟，因為已經封起來，要修改也都要破壞
    掉重做；又冷、熱水管有拉，但和電源沒有接到熱水器等語
    （卷三第35、36、40頁），另有原告所提出照片為證（卷二
    第191、193、195、197頁），故此部分確實被告所施作修補
    之範圍，且倘被告業已施作完成，原告應無再行委由他人施
    工之必要，故此部分請求，應予准許。
３、附表編號1③之部分，其中廚房隔間、門及1樓電箱封板隔間工
    程6萬元、走道地板貼磁磚工程14萬元、1樓騎樓斜坡抿石子
    及排水溝整修5萬元，均與10間套房修繕無關，非系爭工程
    之項目（合計25萬元)。其餘部分，據原告提出裕陽工程承
    攬合約書、報價單為證（卷二第179至183頁、第323頁），
    另有證人馮進財證稱：（拆除牆壁及天花板隔間工程--雨水
    受損、氣密窗泥作修補工程及正面內部防水工程）我們拆除
    的隔間並非套房隔間，房子本身有外推陽台，多了很多舊式
    落地窗旁邊和上面磚造的部分，勢將多出來的磚造部分全部
    打下來，我去現場查看時，房子已經有做陽台外推，外牆有
    砌好貼磁磚，我不清楚是何人施作，但之前外推牆面只有用
    木板封閉起來，沒有做泥作，外推時因陽台會有空氣磚，外
    牆在貼磁磚時，空氣磚部分應該要補縫做防水，但前面施作
    的人沒有做防水，下雨時水會沿著磁磚縫滲入房子裡面，所
    以我們有把外推牆面的空氣磚打掉，用水泥把縫隙全部填起
    來，重新做表面三層防水。（天花板輕鋼架工程）之前工程
    只有做到外推陽台的前面這一塊，如果要將外推陽台部分打
    掉的話，輕鋼架一定會有受損，變成我一定要拆輕鋼架才能
    施作，而且如果只補修一部分，輕鋼架會有色差，我們會建
    議屋主整個重做。（氣密窗玻璃）當時氣密窗是沒有安裝的
    ，只有窗框而已，中間沒有玻璃及門，我們有叫廠商來安裝
    所有氣密窗。（廁所管線修改、補磁磚及門安裝新門）原本
    舊的配管，打開廁所門時會撞到馬桶。一般馬桶後面會緊貼
    牆壁或預留1 至2 公分的空間，但系爭房屋裡的馬桶後面留
    有4 至5 公分的空間，所以要將管線部分往內改，不然馬桶
    安裝下去，門打開就撞到馬桶，使用廁所時動向會很不方便
    ，現場是有施作及配置，但與做好及合用是兩回事等語（卷
    三第56至59頁）。另核與原告所提出照片相符（卷二第195
    、197至201頁），此部分亦應為系爭工程修補之必要支出，
    惟就垃圾搬運及垃圾車4萬元、基本清潔費6,000元、工程管
    理費5萬元為全部工程所支出，應按比例減為4萬9,920元【
    （72萬元－25萬－4萬元－5萬元－6,000元）＝37萬4,000元；37
    萬4,000元/72萬元＝0.52；9萬6,000元×0.52＝4萬9,920元】
    ，是此部分原告得請求42萬3,920元（37萬4,000元＋4萬9,92
    0元＝42萬3,920元）。
４、附表編號1⑤2、3樓公共用電分表設立與配線，雖經證人李瑞
    昇證述：我去的時候，分錶總共設有11顆，即10個房間10顆
    分錶、公共區域1顆分錶，公電部分是要含括1至2樓樓梯、2
    至3樓樓梯的通道用電，但因線路沒有完全做好，公共區域
    的那顆分錶只能提供給1樓公共區域使用，無法供電至2、3
    樓的公共區域等語（卷二第36頁、37頁），但此並非10間套
    房之修繕費用；另附表編號1④部分，並無證據可資證明有修
    補之必要，故此部分請求，均不應准許。
５、附表編號2①至⑥部分，為系爭契約之工作範圍內，被告未為施
    工，則應得請求修補此部分工作之金額。而經本院網路訪價
    並提示予兩造結果（卷三第134、135、147至159頁），此部
    分金額應為439,590元【窗簾5萬元（5,000元/幢）、冷氣20
    萬元（2萬/台，共10台）、床頭組含彈簧床3萬9,590元（3,
    959元/組）、衣櫥2萬元（2000元/組）、電視6萬元（6,000
    元/組）、冰箱7萬元（7,000元/部）】。原告雖主張其被告
    應按照條款2金額為賠償，然條款2之金額係估算10間套房之
    修繕費用，並非單純僅有家具、電器之金額，已如前述，故
    難以此金額作為依據。
６、附表編號2⑧部分，1樓廁所整修部分原告業已於附表編號1②、
    ③部分請求，此部分不應再准許；另就頂樓鐵皮屋部分，被
    告確實並未施作，然就此部分追加給付之工程款，經被告扣
    抵追加工程部分後僅餘8萬元，已不足施作鐵皮屋，是此部
    分僅得請求被告償還8萬元。
７、附表編號3①銀行利息每月7萬元，為原告購買系爭房屋所必然
    支出之費用，與被告無關；附表編號3②精神壓力損害部分，
    因本件為被告就系爭契約之不履行，屬財產上之爭議，並無
    侵害原告人格權，原告亦不得請求非財產上損害賠償；附表
    編號3③上班請假損失部分，原告並未提出任何證明，且為原
    告起訴請求應盡到庭之義務，自不得向被告請求。
８、基此，就系爭工程繼續施作、修補所支出之費用及返還款項
    共140萬9,010元（46萬5,500＋42萬3,920＋43萬9,590＋8萬元＝
    140萬9,010元），惟原告就繼續施作、修補費用應扣除尚未
    給付之工程款50萬元，是原告得向被告請求之金額應為90萬
    9,010元。
９、至被告辯稱其就系爭工程業已支出超過250萬元云云（卷二第
    227至231頁），然此惟被告既已與原告約定報酬為250萬元
    ，自不得以其後施工成本超過其預定之報酬，作為拒絕履行
    之原因，是被告此部分所辯，並不可採。　　
四、綜上所述，原告依承攬之法律關係請求被告應給付90萬9,01
    0元，為有理由，應予准許；逾此部分請求，為無理由，應
    予駁回。
五、訴訟費用負擔之依據：民事訴訟法第79條。
中　　華　　民　　國　　111 　年　　10　　月　　20　　日
                  民事第二庭  法  官  鄭  瑋
以上正本係照原本作成。
如對本判決上訴，須於判決送達後20日內向本院提出上訴狀。如
委任律師提起上訴者，應一併繳納上訴審裁判費。
中　　華　　民　　國　　111 　年　　10　　月　　24　　日
                              書記官  李佩穎

附表
編號                  損害賠償項目      金額 （新臺幣）  
      １ ①     瑕疵修補      防水  頂 樓 地面磁磚清除   5萬元 20萬6,000元      重新抓排水坡度   3萬元       裂縫填補及排水管周圍填補   1萬元       防水層底漆、中途層、面漆   4萬元      外牆 側邊防火巷外牆高度清洗機清潔外牆   1萬元       側牆施作防水層底漆、中塗層   6萬元       窗框周圍防水膠修補   6,000元       工程管理費   2萬元   ②  水電  1至3樓開關、插座電燈、電線更新   35萬元       套房內衛浴設備裝設      ③  泥作 施工  拆除牆壁及天花板隔間（雨水受損）   5萬元 72萬元      天花板輕鋼架工程   14萬元       廚房隔間、門及1樓電箱封板隔間工程   6萬元       氣密窗泥作修補工程及正面內部防水工程   8萬元       氣密窗玻璃   8萬元       走道地板貼磁磚工程   14萬元       1樓騎樓斜坡抿石子及排水溝整修   5萬元       垃圾搬運及垃圾車   4萬元       基本清潔費   6,000元       廁所管線修改、補磁磚及門安裝新門   3萬2,000元       工程管理費   5萬元   ④  更換75A繼電器100安培    2個 2,500元   ⑤  2、3樓公共用電分錶設立與配線     5萬元   ⑥  馬桶定位修改                       6套 3萬元   ⑦  網路、電視線                   10間 6萬元   ⑧  電源箱外蓋    10個 8,000元   ⑨  走道燈     2,500元   ⑩  公共用電設置-電表箱及線路     5萬元   ⑪  浴室天花板修改（電源隱藏）     17,500元  
    ２ ①    未 施 作 窗簾    10幢 5萬元   ②  日立變頻冷氣1.5噸含安裝    10部 30萬元   ③  床頭組含彈簧床    10組 6萬元   ④  木製衣櫥    10個 10萬元   ⑤  國際牌液晶電視42吋    10部 10萬元   ⑥  中型冰箱    10個 7萬元   ⑦  1樓客廳地磚50×50石英磚     20萬元   ⑧  3樓鐵皮屋、1樓廁所整修     38萬元  
 ３ ① 其 他　 銀行利息每月7萬(5至10月)     42萬元   ②  精神壓力損害     30萬元   ③  上班請假損失     2萬3,500元  合計        350萬元